臺灣彰化地方法院民事判決　　　　　　　 94年度婚字第324號
原　　　告　甲○○
訴訟代理人　陳慶祥律師
複代理人　　王國泰律師
被　　　告　乙○○
訴訟代理人　何孟育律師
上列當事人間確認婚姻關係不成立事件，於民國94年08月11日言
詞辯論終結，本院判決如下：
    主      文
原告之訴駁回。
訴訟費用由被告負擔。
    事實及理由
一、原告主張：
（一）查原告自幼恃怙雙失，居無定所，自力更生，後結識被告
      ，愚以是依，進而懷有身孕。其時原告年幼失慮，為求孩
      子完整家庭，求與被告結婚，卻因不諳法律，誤認將配偶
      姓名登記與身分證配偶欄及完成結婚登記即生夫妻關係。
      遂至書局購置印妥之結婚證書，兩造簽名後，原告再央求
      第三人丙○○、丁○○於結婚證書人欄下簽名，再持該證
      書向彰化縣二林戶政事務所辦理登記。
（二）次查，民法第982條第1項規定：「結婚，應有公開儀式及
      二人以上之證人」及同法第988第1款規定，婚姻不具備第
      982條第1項之方式，無效。本件係爭婚姻雖依戶籍法規定
      為結婚登記，推定婚姻合法成立，而所謂推定，係推定結
      婚具備法定形式要件，而非謂推定已生結婚之效力，然推
      定之效力並未實定，可依反證推翻其效力，今兩造間係爭
      婚姻並未履行民法第982條第1項之公開儀式、二人以上證
      人要件，依民法第988條第1項規定，此婚姻關係不成立等
      語，並聲明：確認兩造間之婚姻關係不成立；訴訟費用由
      被告負擔。
二、被告則以：
（一）原告起訴主張兩造結婚未有公開儀式，僅向戶政機關為結
      婚登記，為此依民法第988條第1項確認婚姻關係不成立云
      云。
（二）惟查：
  １、按所謂定式之禮儀，不論係依循舊俗或新式，要必以使在
      場共聞共見之不特定人，就其所形儀式之外表，依一般客
      觀習慣，立可認識其為結婚者使足當之（參見最高法院82
      年度台上字第86號判決）、次按民法第982條所謂結婚應
      有公開之儀式，指結婚之當事人應行定式之禮儀，使不特
      定人得以共聞共見認識其為結婚者而言，亦有最高法院51
      年台上字第551號判例、院字第1701號解釋可資參照。
  ２、查兩造於79年認識進而同居，嗣於84年兩造確認欲共渡終
      身，乃於84年08月29日辦理結婚登記且於同日晚上於住所
      戶外之曬穀場（按：場旁即是供人通行之巷道）案請親友
      ，又於宴請親友前之通知皆是原告以電話聯絡通知親友，
      告知親友兩造欲結婚之喜訊，宴客時，眾親友亦皆向兩造
      為結婚賀喜，故兩造顯以公開儀式行結婚等語，並聲明：
      請求駁回原告之訴。
三、本件爭點整理：
（一）兩造不爭執事項：兩造於84年08月29日辦理結婚登記。
（二）兩造爭執事項：兩造是否於84年08月29日當日晚上在住所
      地宴請親友，舉行結婚公開儀式。
四、得心證之理由：
（一）本件兩造間已於戶籍登記資料中載明有婚姻關係存在，依
      民法第九百八十二條第二項之規定，推定兩造已結婚，惟
      原告主張兩造間並無舉行公開儀式之結婚行為，故兩造間
      婚姻關係存否不明確，致原告在私法上之地位有受侵害之
      危險，得以確認婚姻關係不成立判決除去，從而原告有提
      起
      本件確認之訴之法律上利益，合先敘明。
（一）本件原告主張上開事實，並據原告提出戶籍謄本二件為證
      。被告以84年08年29日當天辦理結婚登記後，於當晚在住
      所地，有公開宴請親友，舉行公開儀式等語以資抗辯。經
      查，兩造確於84年08年29日向彰化縣二林鎮戶政事務所辦
      理結婚登記一情，為兩造所自承在卷，且經本院依職權向
      彰化縣二林鎮戶政事務所調取兩造辦理結婚登記之結婚登
      記申請書及結婚證書影本各一件，經核無訛，有該所94
      年08月02日二鎮戶字第0940001983號函在卷可查。次查，
      上開結婚證書載明兩造結婚之證婚人為丁○○及丙○○二
      人，經證人即結婚證書上之證婚人丙○○到庭證稱：「（
      問：兩造結婚，證人清楚嗎？）答：清楚。（問：當時他
      們兩人有無找你？）答：有。（問：找你做什麼？）問：
      寫結婚證書，因為我們同一個三合院。（問：是否寫此份
      結婚證書？）答：是，這些內容也是我寫的，內容是在84
      年08月29日的前幾天寫的。（問：證人蓋章部分是當天蓋
      章還是之前蓋章的？）答：我寫的時候，當天就蓋了，其
      他的人我不知道。（問：結婚當天，兩造有無請你去吃飯
      ？）答：有。（問：是什麼時候去吃飯？）答：當天晚上
      有慶祝辦理結婚登記，請了十幾個人。（問：丁○○有沒
      有去？）答：有。（問：洪糗是誰？）答：那是被告乙○
      ○的母親。（問：她當時慶祝的時候，有沒有在場？）答
      ：有。（問：當時是怎麼慶祝的？）答：在庭院門口煮一
      些菜，也有煮飯，喝酒慶祝，我們有跟他們舉杯慶賀他們
      辦理結婚登記。（問：慶祝時間多久？）答：大約到晚上
      十一、二點。（原告複代理人問：請問證人當天有無拍照
      ？）答：沒有。（被告訴訟代理人問：證人所言的門口的
      前面是否就是可通行的巷道？）答：那是巷道，可以容納
      一部車子經過。」等語；證人林燕輝於本院審理時到庭陳
      述：「（問：兩造你認識嗎？）答：認識。（問：兩造結
      婚，證人有沒有去？）答：當天晚上我有去。（問：證人
      去哪裡？）答：去被告乙○○家的庭院。（問：庭院的情
      形為何？）答：像三合院。（問：你去他們家做什麼？）
      答：被告乙○○叫我去，我說要幹什麼，他說他們今天辦
      理結婚登記，我問要不要包紅包，他說不要，叫我去聚餐
      ，辦桌，吃飯喝酒。（問：有幾個人去？）答：大約有十
      幾個人。（問：共有幾桌？）答：那是自己煮的，一、兩
      桌，都是認識的。（問：去的人都知道要做什麼嗎？）答
      ：因為他們之前在一起很久了，大家喝酒恭喜他們結婚，
      慶祝一下。（問：你們有沒有舉杯跟兩造慶祝？）答：有
      。（問：你們在那裡慶祝多久？）答：喝酒喝到茫茫的。
      （問：你說在三合院慶祝，有沒有路？）答：沒有圍牆，
      有通道可以通行一台車，我是騎腳踏車過去的。（問：被
      告乙○○的父母有無在現場？）答：她爸爸已經去逝很久
      了，事隔那麼久，他母親有沒有在那邊，我沒有印象了。
      」等語。核與被告所述情節相符，足資證明兩造於84年08
      月29日結婚登記後，於當天晚上，公開宴請親友慶祝結婚
      事宜，且受邀宴到場的親友均知悉兩造確結婚之意願及事
      實，是被告抗辯即有理由。
（二）按結婚，應有公開儀式及二人以上之證人，民法第九百八
      十二條第一項定有明文。又結婚，不具備第九百八十二條
      第一項之方式者，無效，民法第九百八十八條第一款亦設
      有規定。查本件兩造結婚確有舉行結婚公開儀式乙節，已
      見前述，從而原告上開主張，要無可採，其訴請確認兩造
      之婚姻關係不成立，於法無據，核無理由，應予駁回。
五、訴訟費用負擔之依據：民事訴訟法第78條。
中　　華　　民　　國　　94　　年　　8 　　月　　29　　日
                    家事法庭    法官   張德寬
以上正本係照原本作成
如對本判決上訴須於判決送達後20日內向本院提出上訴狀
中　　華　　民　　國　　94　　年　　8 　　月　　29　　日
                            　　書記官　林政佑
